臺灣臺北地方法院刑事判決　　　　　　　95年度訴字第1945號
公　訴　人　臺灣臺北地方法院檢察署檢察官
被　　　告　乙○○
輔　佐　人
即被告之兄　甲○○
　　　　　　　　　　號8樓
選任辯護人　王令冠律師
　　　　　　金學坪律師
上列被告因殺人未遂案件，經檢察官提起公訴（九十五年度偵字
第二四八○六號），本院判決如下：
    主  文
乙○○殺人，未遂，處有期徒刑伍年陸月。
扣案之鐮刀壹把沒收。
    事  實
一、乙○○於民國九十年間，因犯竊盜罪，經臺灣板橋地方法院
    以九十年度易字第三○八七號判決判處罰金銀元二千元確定
    ，於九十年十二月十七日罰金繳清執行完畢（不構成累犯）
    。
二、緣己○○為臺北巿萬華區○○○路○段二四五號環南綜合巿
    場（下稱環南市場）之賣菜攤販，乙○○之母亦為該市場之
    賣菜攤販，平日乙○○均在該處幫忙其母從事搬貨、送貨等
    工作。乙○○因不滿己○○將一些蔬菜貨物堆積在環南巿場
    甲棟前，不願讓出車位予載運其攤位蔬菜之貨車下貨，竟於
    九十五年十一月十五日上午四時三十分許，在上開環南巿場
    甲棟前，基於殺人之犯意，明知將其所有之鐮刀揮砍他人頭
    部、肩部等重要部位，可能招致他人死亡之結果，竟持上開
    鐮刀砍殺己○○右肩一刀，己○○旋即逃跑，乙○○在後追
    逐，嗣己○○跌倒在地，乙○○再以身體將己○○壓在地上
    ，並持上開鐮刀往己○○左頭部砍殺，己○○雖用雙手抓住
    乙○○持刀之右手，乙○○仍繼續往己○○頭部砍殺，並揚
    言要己○○死，致己○○受有右肩裂傷（十公分ｘ五公分ｘ
    四公分）合併肌肉斷裂，頭皮、左耳朵裂傷（一公分ｘ零點
    五公分ｘ零點二公分、一點五公分ｘ零點三公分ｘ零點三公
    分、四公分ｘ零點五公分ｘ零點六公分）等傷害，當時在前
    開市場買菜完畢行走於該處之路人丁○○（原名汪芳名）見
    狀將乙○○持刀之手壓在地上，另名姓名年籍不詳之路人將
    乙○○持刀之手踩住，乙○○因而放開上開鐮刀，丁○○並
    拉開乙○○，將己○○扶起，繼由己○○之子盧宏忠騎乘機
    車將己○○送往西園醫院，西園醫院再轉送馬偕紀念醫院急
    救，始免於死亡。嗣乙○○為警在該處當場查獲，並扣得上
    開乙○○所有供犯殺人未遂罪所用之鐮刀一把。
三、案經己○○訴由臺北巿政府警察局萬華分局報請臺灣臺北地
    方法院檢察署檢察官偵查起訴。
    理  由
壹、程序方面：
  一、按「被告以外之人於審判外之言詞或書面陳述，除法律有
      規定者外，不得作為證據。」、「被告以外之人於偵查中
      向檢察官所為之陳述，除顯有不可信之情況者外，得為證
      據。」、「被告以外之人於檢察事務官、司法警察官或司
      法警察調查中所為之陳述，與審判中不符時，其先前之陳
      述具有較可信之特別情況，且為證明犯罪事實存否所必要
      者，得為證據。」、「被告以外之人於審判外之陳述，雖
      不符前四條之規定，而經當事人於審判程序同意作為證據
      ，法院審酌該言詞陳述或書面陳述作成時之情況，認為適
      當者，亦得為證據。」、「當事人、代理人或辯護人於法
      院調查證據時，知有第一百五十九條第一項不得為證據之
      情形，而未於言詞辯論終結前聲明異議者，視為有前項之
      同意。」，刑事訴訟法第一百五十九條第一項、第一百五
      十九條之一第二項、第一百五十九條之二、第一百五十九
      條之五第一項、第二項分別定有明文。
  二、被告乙○○之辯護人於本院行準備程序時代被告主張：證
      人己○○、汪芳名、戊○○於警詢中之陳述為審判外之陳
      述，不具證據能力，至上開證人於偵查中所為之證述，如
      經具結即認為有證據能力，但就證明力部分有爭執；對於
      本案公訴人所提出其他證據無意見等語（見本院九十五年
      十二月二十五日、九十六年一月十一日準備程序筆錄）。
      矧證人己○○、汪芳名、戊○○於偵查中所為之證言，因
      該三位證人於偵查中係經檢察官以證人身分傳訊具結所為
      之證述，為被告以外之人於偵查中向檢察官所為之陳述，
      除顯有不可信之情況者外，原則上得作為證據，且為保障
      被告對上開證人之詰問權，本院於審理中依據當事人之聲
      請傳訊上開證人到庭進行交互詰問，而檢察官、被告及辯
      護人均就上開證人於偵查中之證述事項詰問各該證人，亦
      足認被告就上開證人於偵查之證言，已行使反對詰問權，
      且各該證人於偵查中向檢察官所為之陳述，均經具結在案
      ，復無證據證明有顯不可信之情況，是該等證人於偵查中
      之證言，顯然具有證據能力。至證人戊○○、己○○先前
      於警詢時之陳述，因本院審理時業已傳喚該二證人到庭具
      結作證，且該二證人於本院所為之證言與渠等先前於司法
      警察調查中所為之陳述大致相符，是渠等先前於警詢時之
      陳述並無刑事訴訟法第一百五十九條之二之情形，被告、
      辯護人復爭執該等證據之證據能力，揆之前揭說明，該二
      證人先前於警詢之陳述，顯然無證據能力。至其他公訴人
      所提出之證據，因被告、辯護人均不否認該等證據之證據
      能力，且本院審酌該書面陳述作成時之情況，認為並無不
      適當之情事，依法自得作為本案之證據。
貳、實體方面：
  一、訊據被告對於持其所有之鐮刀一把傷害證人己○○右肩之
      事實坦承不諱，然矢口否認有何殺人未遂犯行，辯稱：當
      天其持鐮刀在作資源回收時，證人己○○持一把黑色棍子
      揮打其肩膀，其因感覺疼痛而回頭，證人己○○又持棍子
      衝過來要攻擊其，其為抵擋方持鐮刀誤傷證人己○○手臂
      一刀，其並未追殺及砍殺證人己○○，並無殺害證人己○○之意，證人己○○所受之其他傷勢與其無關云云。
  二、(一)上開事實，業據證人即告訴人己○○證述歷歷（見偵
          查卷宗第三十七至三十九頁、本院九十六年四月十二
          日審判筆錄），復經證人丁○○證稱：「當天我買好
          菜要回車上，走到橋底下時，因為我走在前面，所以
          告訴人跑到我這邊叫我，我往後一看，後來就看到被
          告拿刀子在追告訴人，我看到告訴人跑到我旁邊時，
          我也跟著要跑，後來我耳朵也被被告劃到，後來告訴
          人跑的時候跌倒，被告就壓到他身上去，拿刀一直在
          他面前揮，我看到，我就跑回去，在被告的後面，抓
          住他拿刀的手，後來我將被告的手壓在地上，前面就
          有一個跑來把被告的手用腳踩下去，被告才把刀子放
          掉，後來我把被告拉到旁邊去，然後我把告訴人扶起
          來，我看到告訴人右手一直在流血，後來告訴人的兒
          子騎摩托車過來看到，就把告訴人送到醫院去‥‥」
          、「（問：你那時看到被告手上是拿何種刀子？）我
          們賣菜所使用的彎刀。」、「（問：那時被告口中有
          無喊著要告訴人死這句話？）被告將告訴人壓在地上
          時有說這句話，所以我趕快把告訴人拉開。」、「我
          看到他（即告訴人）手部有流血。」、「告訴人站起
          來之後，我看到他的耳朵有受傷。」、「（問：除了
          看到耳朵有受傷，還有那邊有受傷？）還有右上臂，
          靠近肩膀的地方，連衣服都劃破。」、「‥‥我只有
          看到告訴人耳朵後面的頭皮有受傷，我特別注意到是
          告訴人手臂有受傷，比較嚴重‥‥」、「我記得我扶
          告訴人起來時，他手臂一直流血。」（見偵查卷宗第
          三十八、三十九頁、本院九十六年五月十日審判筆錄
          ）等語明確，又經證人即在場目擊之臺北市政府警察
          局萬華分局交通分隊員警陳皇佑（原名戊○○）證稱
          ：當天凌晨四點左右係在環南市場附近之萬板橋下簽
          巡邏箱，因有民眾告訴伊，環南市場那邊有人打架，
          故前往瞭解，當時看到告訴人身體沾有血跡，有看到
          告訴人頭部流血，告訴人有很痛苦的表情等語（見偵
          查卷宗第三十八頁、本院九十六年五月十日審判筆錄
          ）在卷，經核情節大致相符。而證人己○○因受被告
          持鐮刀攻擊而受有如事實欄所載之傷勢，亦有馬偕紀
          念醫院九十六年二月五日馬院醫急字第○九六○○○○二五○號函暨檢附之病歷影本、馬偕紀念醫院診斷
          證明書及相片等在卷可按。
      (二)被告雖辯稱當天其持鐮刀在作資源回收時，證人盧德
          仁持一把黑色棍子揮打其肩膀，其因感覺疼痛而回頭
          ，證人己○○又持棍子衝過來要攻擊其，其為抵擋方
          持鐮刀誤傷證人己○○手臂一刀，其並未追殺及砍殺
          證人己○○，證人己○○所受之其他傷勢與其無關云
          云，查證人陳皇佑於本院審理中證稱：現場並無看到
          地上有鐵棍之類之東西等語，證人丁○○結證稱：現
          場並無看到證人己○○手上拿鐵棍（均見本院九十六
          年五月十日審判筆錄）等情，是被告所辯此節，顯與
          證人陳皇佑、丁○○所證情節有悖，所言已難採信。
          再證人陳皇佑、丁○○與被告既不相識，衡情當無設
          詞誣陷被告而故意為偽證之理。況證人己○○於九十
          五年十一月十五日清晨五時因右肩、左耳朵及頭皮裂
          傷至馬偕紀念醫院急診就醫，亦有前開馬偕紀念醫院
          函暨檢附之病歷影本在卷可按，是本院綜以此情，認
          被告上開所辯，與事實不符，不足採信。
      (三)被告雖又辯稱其無殺害證人己○○之意云云，然證人
          己○○於偵訊及本院審理中均證稱被告持刀殺害渠時
          同時有揚言要渠死，有要殺死渠之意思等語（見偵查
          卷宗第三十七、三十八頁、本院九十六年四月十二日
          審判筆錄），證人丁○○亦證稱被告確實有說要證人
          己○○死的話語（見本院九十六年五月十日審判筆錄
          ）等情在卷，且上開被告所有之鐮刀材質為金屬製，
          刀鋒尖銳，此觀扣案之鐮刀自明，若以之為凶器使用
          ，客觀上顯足以對人之生命構成威脅，則該鐮刀能殺
          人不能謂無預見，且人之頭部、肩部屬人身要害，以
          該尖銳之鐮刀往上開要害行刺，可致人於死，此為眾
          所週知之事，應為被告下手時所得預見，被告竟仍於
          事實欄所載之時、地執之刺向證人己○○，致證人盧
          德仁受有如事實欄所載之傷害，並揚言要證人己○○
          死，被告具有殺人之犯意，甚為明確，被告此節所辯
          ，要係卸責之詞，顯不足採。
      (四)再被告於九十一年四月二十五日起至臺北市立聯合醫
          院中興院區精神科初診，診斷為情感性精神病，鬱症
          ，診療期間症狀為憂鬱、睡眠障礙等，固有臺北市立
          聯合醫院九十六年一月三十日北市醫事字第○九六三
          ○三一四六○○號函暨檢附病歷影本在卷可按；且因
          睡眠障礙於八十六年四月二十八日至精神內科就診，
          亦有中央健康保險局臺北聯合門診中心九十六年一月
          十八日健保北聯保字第○九六○○○○一六八號書函
          所檢附之病歷摘要、病歷影本等在卷可查。然本院將
          被告送臺北市立聯合醫院實施精神鑑定結果，認被告
          所罹之精神疾患應未達「精神病」程度，而屬「精神
          官能症」，且應係罹患「憂鬱性精神官能症」（亦稱
          「精神官能性憂鬱症」），而非「出現精神病特徵之
          重鬱症」或「躁鬱症」（亦稱「雙極性疾患」、「情
          感性精神病」），又「精神官能症」之情緒、思考等
          諸多症狀雖對患者之日常生活造成困擾，但尚不致妨
          害其現實判斷力；再「精神官能症」既不致妨害患者
          之現實判斷力，目前自無理由認為被告於本案行為時
          因罹患診斷為「憂鬱性精神官能症」之精神障礙，致
          不能辨識其行為違法或欠缺依其辨識而行為之能力，
          或其辨識行為違法或依其辨識而行為之能力顯著降低
          等情，有該院九十六年四月十二日北市醫精字第○九
          六三一四五一五○○號函所檢附之精神鑑定報告書一
          份在卷可按，本院審酌上開精神鑑定報告書之內容，
          並綜合上開證人之證言後，認被告行為時之精神狀態
          ，並未達刑法第十九條第一項、第二項規定之程度，
          而仍具有責任能力甚明。至上開精神鑑定報告書雖又
          認被告行為時確有可能因自行飲酒致醉，致其辨識行
          為違法或依其辨識而行為之能力顯著降低等語，惟被
          告縱有此行為，因該酒醉行為係其自行招致，依刑法
          第十九條第三項之規定，仍無適用刑法第十九條第二
          項之規定減輕其刑之餘地，一併說明。
      (五)又臺北市立聯合醫院九十六年一月十七日北市醫事字
          第○九六三○一六一八○○號函暨所附被告相關病歷
          影本，固可證明被告於九十五年十一月十五日上午五
          時十四分至該院和平院區急診時確受有傷害；臺灣臺
          北看守所九十六年一月四日北所衛字第○九六○○○○○一五號函暨檢附之被告九十五年十一月十五日入
          所時之內外傷紀錄表、照片、翌日就診病歷及驗傷單
          影本等，亦可證明被告於當日入所時確受有傷害，然
          被告既自承當日有遭他人毆打之情事，證人陳皇佑、
          丁○○於本院審理中亦均證稱當日被告砍殺證人盧德
          仁，於拉開被告與證人己○○後，被告確有遭多人毆
          打之情事等語，則上開證據顯僅足證被告確有遭人毆
          打，而無法證明被告於殺害證人己○○之前確有遭證
          人己○○持黑色棍子毆打之情事，是均不足為有利於
          被告之認定，而認被告所為屬正當防衛，附此敘明。
          另被告及辯護人聲請傳喚之證人丙○○於本院審判期
          日未到庭，惟因卷內資料無從認定證人丙○○於案發
          當時在現場目擊案發經過，且辯護人於審判期日時業
          已捨棄傳喚，本院因認已無再為調查之必要。又被告
          雖曾聲請調閱現場馬路上之監視器錄影帶，然輔佐人
          稱依照本案發生的狀況，現場這兩支監視器應該都是
          照不到，而且這兩支監視器距離案發現場太遠，又有
          橋阻隔，所以照不到等語（見本院九十六年五月三十
          日訊問筆錄），是該監視器設置之位置既無法拍攝到
          案發現場之狀況，且本案事證已明，本院因認無調查
          之必要，不予調查，於此一併說明。
      (六)此外，復有鐮刀一把扣案可證，綜上，本案事證明確
          ，被告殺人未遂犯行已堪認定，應予依法論科。
  三、按殺人未遂與傷害之區別，應以加害人有無殺意為斷，以
      戕害他人生命之故意，著手於刺殺之實行而未發生死亡之
      結果，為殺人未遂；倘無使人喪失生命之故意，僅在使其
      身體、健康受到傷害，則為傷害罪，二罪皆發生傷害之結
      果，祗其主觀犯意及身體傷害程度不同而已（最高法院八
      十四年度臺上字第三一七九號裁判要旨參照）。又殺意之
      有無，雖不以兇器之種類及傷痕之多少等，為絕對之認定
      標準，但加害人下手之部位、用力之程度，仍非不可藉為
      判斷有無殺意之心證依據。查被告持扣案之鐮刀刺殺證人
      己○○頭部、肩部，而頭部、肩部為人體之重要部位，若
      遭受利刃之傷害將導致死亡結果之發生，被告對此應有所
      認識，若非證人己○○閃躲得宜並經及時送醫急救，將可
      能發生死亡之結果，足認被告係以殺人之意思而向之揮砍
      刺殺。核被告所為，係犯刑法第二百七十一條第二項、第
      一項之殺人未遂罪。其先後揮刺證人己○○多次之所為，
      係基於同一殺人犯意下之接續行為，僅侵害一個法益，應
      僅論以一殺人未遂罪。被告已著手於殺人行為之實行而未
      生證人己○○死亡之結果，為未遂犯，應依刑法第二十五
      條第二項規定，按既遂犯之刑度減輕之。爰審酌證人己○○為前開環南市場攤販，被告則為在該處幫同為攤販之家
      人搬貨、送貨之人，竟因前開細故即無視他人之生命、身
      體法益，率而為持鐮刀揮刺證人己○○之行為，使證人己○○受有如事實欄所載之傷害，其所為對於社會治安造成
      危害，暨被告之素行、犯罪後之態度等一切情狀，量處如
      主文所示之刑，以資懲儆。至扣案之鐮刀一把，為被告所
      有，且係供其犯本案殺人未遂罪所用之物，業據被告供陳
      在卷，爰依刑法第三十八條第一項第二款之規定，宣告沒
      收之。
據上論斷，應依刑事訴訟法第二百九十九第一項前段，刑法第二
百七十一條第一項、第二項、第二十五條第二項、第三十八條第
一項第二款，判決如主文。
本案經檢察官永欽到庭執行職務
中　　華　　民　　國　　96　　年　　5　　 月　　31　　日
　　　　　　　　　刑事第九庭  審判長法　官　蘇素娥
                                    法  官  林怡秀
                                    法  官  黃紹紘
以上正本證明與原本無異。
如不服本判決，應於判決送達後十日內，向本院提出上訴狀（應
抄附繕本）。告訴人或被害人如對於本判決不服者，應具備理由
請求檢察官上訴，其上訴期間之計算係以檢察官收受判決正本之
日期為準。
　　　　　　　　　　　　　　　　    書記官　陳靜君
中　　華　　民　　國　　96　　年　　5　　 月　　31　　日
附錄本案論罪科刑所犯法條全文
刑法第二百七十一條
殺人者，處死刑、無期徒刑或十年以上有期徒刑。
前項之未遂犯罰之。
預備犯第一項之罪者，處二年以下有期徒刑。
